【裁判字號】    98,重上更(二),20
【裁判日期】    980506
【裁判案由】    偽造有價證券等
【裁判全文】
臺灣高等法院臺南分院刑事判決
上  訴  人
即  被  告  丁○○
選任辯護人  王朝揚  律師
上列上訴人即被告因偽造有價證券等案件，不服臺灣嘉義地方法
院91年度訴字第216號中華民國93年4月21日第一審判決（起訴案
號：臺灣嘉義地方法院檢察署91年度偵字第2539號），提起上訴
，判決後，經最高法院第2次發回更審，本院判決如下：
    主      文
原判決關於丁○○部分撤銷。
丁○○意圖供行使之用，而偽造有價證券，處有期徒刑參年陸月
；票號ＺＺ0000000號，發票日中華民國八十九年十月二
十五日，票載金額新台幣肆萬玖仟貳佰壹拾伍元之臺南區中小企
業銀行支票壹紙沒收。又行使偽造私文書，足以生損害於他人，
處有期徒刑柒月，減為有期徒刑參月又拾伍日；台中市第十一信
用合作社中華民國九十年一月十一日轉帳支出傳票上署名為「張
淑美」之署押壹枚沒收。應執行有期徒刑參年捌月；票號ＺＺ0
000000號，發票日中華民國八十九年十月二十五日，票載
金額新台幣肆萬玖仟貳佰壹拾伍元之臺南區中小企業銀行支票壹
紙；台中市第十一信用合作社中華民國九十年一月十一日轉帳支
出傳票上署名為「張淑美」之署押壹枚均沒收。
    事      實
一、丁○○係設於嘉義縣中埔鄉和美中山新村四四一號大眾皮包
    廠之會計（民國八十七年七月到職，八十九年十一月六日離
    職），緣丁○○基於意圖供行使之用，偽造有價證券及行使
    偽造有價證券之犯意，於八十九年十月二十五日，在嘉義縣
    中埔鄉和美村中山新村四四一號大眾皮包廠，利用大眾皮包
    廠每月集中開具支票予客戶償付款項之機會，盜用大眾皮包
    廠及乙○○之印章，偽造乙紙發票人為大眾皮包廠及乙○○
    ，票號為ＺＺ0000000號，發票日八十九年十月二十
    五日，票載金額為四萬九千二百一十五元之臺南區中小企業
    銀行支票（以下簡稱系爭支票），嗣偽造完成後，再將該紙
    系爭支票提出行使交予不知情之黃毓昕，再由黃毓昕存入其
    設於安泰銀行之000000000000－00帳戶內兌
    現。
二、丁○○另意圖為自己不法之所有，基於詐欺取財之犯意，於
    九十年一月十一日，前去台中市○○路一四八巷二六號向大
    眾皮包廠客戶「育欣才藝中心」之負責人張廖雪美誆稱伊為
    大眾皮包廠之收款員（按丁○○業於八十九年十一月六日自
    大眾皮包廠離職），擬向張廖雪美收取八千元之貨款，使張
    廖雪美不察因此陷於錯誤，而交付八千元貨款予丁○○。嗣
    張廖雪美為求取得收據憑證，即交付乙紙台中市第十一信用
    合作社轉帳支出傳票予丁○○簽載，詎丁○○竟另基於行使
    偽造私文書之犯意，於該紙轉帳支出傳票上偽簽署名為「張
    淑美」之署押乙枚及日期「1/11」，尋偽造完成後，即將該
    紙轉帳支出傳票向張廖雪美提出行使之，足以生損害於大眾
    皮包廠及署名為「張淑美」之人。
三、案經乙○○訴請臺灣嘉義地方法院檢察署檢察官偵查起訴。
    理      由
壹、程序方面：
    按被告以外之人於審判外之陳述，雖不符刑事訴訟法第一百
    五十九條之一至第一百五十九條之四之規定，而經當事人於
    審判程序同意作為證據，法院審酌該言詞陳述或書面陳述作
    成時之情況，認為適當者，亦得為證據。當事人、代理人或
    辯護人於法院調查證據時，知有第一百五十九條第一項不得
    為證據之情形，而未於言詞辯論終結前聲明異議者，視為有
    前項之同意，刑事訴訟法第一百五十九條之五定有明文。查
    本件檢察官、被告、辯護人於言詞辯論終結前，對於下述本
    院採為認定犯罪事實依據之各項供述及書面證據之證據能力
    及對於卷附各傳聞證據之證據能力，均未聲明異議，復經本
    院於審理時逐一提示予檢察官、被告、辯護人表示意見，檢
    察官及被告、辯護人對於本院所為之提示，就證據能力方面
    並無爭執，且本院審酌該等證據之取得過程並無瑕疵，與本
    案待證事實間復具有相當之關聯性，經本院審酌上開證據並
    無顯不可信之情況，採納該等證據自無礙被告於程序上之彈
    劾詰問權利，而認上開證據合於刑事訴訟法第一百五十九條
    之四及第一百五十九條之五等規定，是以之為本案證據並無
    不當，自得採為本件認定事實之基礎，至於被告於本院審理
    中所表示證人之證述對伊不利的地方，伊不承認云云等情，
    屬於證明力，至於證明力如何，則為本院裁量、判斷之範圍
    ，合先敘明。
貳、實體方面：
甲、有罪部分：
一、關於犯罪事實一偽造有價證券部分：訊據上訴人即被告丁○○對於系爭支票上之發票日欄、票面金額欄及受款人欄均為
    伊所填載，且伊確有交付系爭支票予黃毓昕，並由黃毓昕將
    系爭支票存入其設於安泰銀行之帳戶等情均供承不諱（偵查
    卷第一九○頁反面、原審卷第三卷第第二一九頁、第二二○
    頁），惟矢口否認有偽造有價證券之犯行，辯稱：印章及支
    票均由證人甲○○○保管，伊並無偽造之機會，且系爭支票
    之票載金額不大，伊實無須干冒最輕本刑三年以上有期徒刑
    之重責，而偽造系爭支票之理，況伊與證人林景輝等人於八
    十九年十一月十五日協調時，證人林景輝等人並無主張伊有
    偽造系爭支票之情，更且關於系爭支票之開具緣由，實係因
    證人丙○○告稱伊漏開乙紙建興針車行之支票，伊始再開具
    系爭支票，嗣伊發覺建興針車行之支票前已開具，系爭支票
    乃屬多開，且因證人林景輝及甲○○○二人有積欠黃毓昕債
    務，證人甲○○○為償還黃毓昕債務，遂將系爭支票之受款
    人欄劃掉（原受款人欄登載為建興針車行），並指示伊持交
    系爭支票予黃毓昕以抵償其二造間之借貸債務云云。惟查：
  (一)被告丁○○確有持交系爭支票予不知情之黃毓昕，並由黃毓
    昕存入其設於安泰銀行之帳戶乙節，業據黃毓昕於檢察署詢
    問時供承在卷（偵查卷第一一三頁反面、第一一四頁正面）
    ，並有系爭支票正、反面影本（偵查卷第七頁正、反面）、
    安泰銀行客戶代收票據登記明細表（偵查卷第十頁）、臺南
    區中小企業銀行支票存根各乙紙在卷足憑（原審卷第二卷第
    三八頁）。
  (二)又證人丙○○於檢察署九十年三月二十二日、九十年九月十
    四日詢問及原審九十二年十二月十九日審理時結證稱，大眾
    皮包廠每月集中開具支票時，會將支票及印章交予被告丁○○，由被告丁○○開具支票，且被告丁○○開具支票時，其
    並無在旁觀看，迨被告丁○○開具後，再交予其核對，且八
    十九年十月二十五日時，因被告丁○○填載之票面金額有誤
    ，故其有囑請被告丁○○重開乙紙受款人欄為建興針車行之
    支票，錯誤之該紙支票則由其收回，惟被告丁○○重開之支
    票，應係票載號碼ＺＺ0000000該紙（偵查卷第六頁
    正、反面），然系爭支票（偵查卷第七頁）其係迨偵查中始
    看見等語（偵查卷第一四五頁反面、第一八九頁反面、原審
    第三卷第五四頁至第五八頁）。足見，被告丁○○辯稱，系
    爭支票係證人丙○○告稱漏開，並請伊開具云云，應無足採
    。
  (三)再據證人甲○○○ (林景輝之妻，即大眾皮包廠老闆娘)於
    檢察署九十年三月七日詢問時亦證稱，系爭支票受款人建興
    針車行該欄並非其所劃掉刪除，其亦無囑請被告丁○○持交
    系爭支票予黃毓昕以抵償其二造間之之借貸債務等語（偵查
    卷第一一四頁反面）。又被告丁○○偽開上開面額四萬九千
    二百十五元之支票被查覺後，為了避開被訴之刑責，乃自行
    請戊○○議員來協調解決其偷開支票之事，惟上開偽造之支
    票早已由被告丁○○兌現領取，甲○○○遂同意將上開被告
    丁○○所偷開之支票且已被領取之款項抵償曾欠黃毓昕債務
    之一部分，惟縱被告丁○○有請戊○○議員來協調解決其偷
    開支票之事，仍無解於其偽造有價證券之犯行，因此被告丁○○辯稱，系爭支票之受款人建興針車行該欄，係證人甲○○○所劃掉刪除，並囑其轉交予黃毓昕以抵償其二造間之債
    務云云，應係避重就輕之詞，亦無足採信。
  (四)再據證人甲○○○於98年3月4日及丙○○於98年3月25日再
    於本院更二審審理中均證述有關被告丁○○所擅自簽發「四
    萬九千二百十五元台南區中小企業銀行的支票」，伊等均不
    知情，係被告丁○○所偽造之支票等情甚詳如下：
    法官  問：有一張四萬九千二百十五元台南區中小企業銀行
              的支票，為什麼會交給黃毓昕？
    甲○○○：這要問丁○○，我不知道。
    法官  問：你是否有將上述四萬九千二百十五元台南區中小
              企業銀行的支票叫丁○○交給黃毓昕抵償欠款？
    甲○○○：沒有這回事。
    法官  問：你們是否曾向黃毓昕借款？
    甲○○○：有，我有向丁○○表示要催貨款，丁○○表示如
              果貨款沒有催到可以向黃毓昕借款週轉。
    法官  問：你們向黃毓昕借多少錢？何時還？
    甲○○○：一百萬元，現已還清。
    法官  問：四萬九千二百十五元台南區中小企業銀行的支票
              ，為什麼請戊○○議員來協調？
    甲○○○：丁○○去請來的。
    法官  問：四萬九千二百十五元台南區中小企業銀行的支票
              交給黃毓昕，你是否知道？
    甲○○○：我不知道。
    法官  問：你們公司的現金是何人在管理？
    甲○○○：丁○○領錢回來會交給我，她讓我簽收後，會在
              金額偷加數字增加金額（譬如金額是40000元，
              丁○○會在前增1，變成140000元多出100000元
              ）。
    法官  問：到郵局領錢，是何人決定？
    甲○○○：有時我叫丁○○去領，有時丁○○她自己去領，
              大部分都是丁○○去領的，通常領十次，我決定
              不到三次。
    法官  問：你是否有將四萬九千二百十五元台南區中小企業
              銀行的支票叫丁○○交給黃毓昕抵償欠款？
    甲○○○：絕對沒有，我發現時該支票黃毓昕已經領走了。
    辯護人問：你說你不知道四萬多元的支票開給黃毓昕，為何
              你們到戊○○議員那邊協調時將五萬元扣抵掉？
    甲○○○：那是事後知道才扣掉五萬元。
    法官  問：丁○○所開四萬九千二百十五元的支票，是否她
              故意重開？
    丙○○答：我當時對帳時發現第一張是錯誤的，我請她重開
              一張給建興針車行，我根本不知道有第三張的支
              票，事後到軋票那天甲○○○發現又要多付這一
              筆金額才知道多出一張四萬九千二百十五元的支
              票。
    法官  問：為什麼要請戊○○議員調解？
    丙○○答：我不知道，要問甲○○○才知道。
    法官  問：你們是否有向黃毓昕借錢錢？
    丙○○答：我是知道林景輝有向黃毓昕調過錢，但黃毓昕一
              定要求開林景輝本人的支票，因為她很怕拿不到
              錢，她不要客票。
    檢察官問：你有沒有告訴丁○○說她漏開建興針車行的支票
              ？
    丙○○答：沒有，她並不是漏開，是她開錯了，請她重開一
              張，我只知道這二張，一張是錯誤，一張是正確
              。錯誤那張支票我們會把支票銷毀，把支票的號
              碼貼起來，把支票的票頭上面寫錯誤，因為我沒
              有對，才不知道有三張。
    依證人甲○○○、丙○○證述以觀，上開四萬九千二百十五
    元台南區中小企業銀行的支票，確係被告丁○○意圖為自己
    不法所有而偽造並領取無誤。
  (五)再繼被告丁○○於原審九十三年四月七日審理時陳稱，伊一
    般係於每月同一日集中開具約二、三十紙之支票，且開具支
    票之時，伊均會將開具情形登載於另乙本簿冊上，又證人丙○○係伊於開具支票之同日請其補開系爭支票，且證人丙○○係於核對完支票後，旋即請伊補開系爭支票云云（原審卷
    第三卷第二一九頁、第二二○頁），核與證人丙○○於98年
    3月25日本院證述伊不知有該第三張支票出現等情不符，足
    證被告丁○○所辯不實。查被告丁○○於八十九年十月二十
    五日有先開具乙紙受款人建興，票載號碼ＺＺ000000
    0之支票，惟因故記載「作廢」，嗣被告丁○○再開具乙紙
    受款人亦為建興，票載號碼ＺＺ0000000之支票，且
    該紙支票（票載號碼ＺＺ0000000）並有兌現，業據
    證人丁樹於檢察署詢問時證稱無誤（偵查卷第一一四頁正面
    ）。未久，被告丁○○即再開具系爭支票，且系爭支票之受
    款人欄建興針車行並經劃掉刪除，有臺南區中小企業銀行支
    票存根三紙在卷足憑（原審卷第二卷第三八頁、偵查卷第六
    頁、第七頁）。次查，被告丁○○既有於八十九年十月二十
    五日同日先開具各乙紙受款人建興針車行，支票號碼ＺＺ0
    000000、７８之支票，且有將開具之情形登載於另乙
    本簿冊上，則證人丙○○果有於同日對伊告稱漏開建興針車
    行之支票，衡諸被告丁○○每月同一日開具支票之張數（約
    二、三十張），與被告丁○○有將開具之情形登載於另乙本
    簿冊上，及先前已開具之支票號碼為ＺＺ0000000、
    ７８號，系爭支票號碼為ＺＺ0000000號，與前已開
    具之支票僅相隔三號，則證人丙○○苟有告稱漏開之情，被
    告丁○○豈會未察知伊前已開具，並已有乙紙因故作廢，並
    將該情告知證人丙○○，其豈會如此「健忘」，且未查閱支
    票存根簿及另登載之簿冊，即率予開具？如此伊登載支票存
    根簿及簿冊之目的為何？足徵，被告丁○○此部分所辯，實
    難謂與常情無違，尚難遽加採信。
  (六)況大眾皮包廠於每月集中開具支票時，有將支票及印章交予
    被告丁○○，業據證人丙○○及甲○○○證稱在卷（偵查卷
    第一八九頁反面、原審卷第三卷第五五頁、第一二四頁、本
    院更二審卷98年3月4日、98年3月25日）。顯見，被告丁○○非無機會接觸大眾皮包廠之支票及印章，故被告丁○○辯
    稱，伊並無偽造之機會云云，應無足憑。
  (七)尤有甚者，系爭支票之票面金額，固難謂鉅款，惟刑法第二
    百零一條第一項之意圖供行使之用，而偽造有價證券罪，旨
    在維護票券金融之交易秩序，於解釋上本不侷限於鉅額款項
    始會該當該罪，且被告丁○○或於行為時不知偽造有價證券
    罪之法定刑度如此之高，故被告丁○○辯稱，伊實無須干冒
    最輕本刑三年以上有期徒刑之罪責，而偽造僅四萬餘元之支
    票，亦無足取。
  (八)更且，告訴人乙○○ (林景輝之子)於八十九年十二月二十
    二日即已具狀告訴被告丁○○涉有偽造有價證券之嫌（偵查
    卷第二頁正、反面、第五頁反面），距被告丁○○與證人林
    景輝 (大眾皮包廠負責人)等人八十九年十一月十五日協調
    時，僅相距月餘日，是證人林景輝及甲○○○等人果有於協
    調日（八十九年十一月十五日）承認系爭支票，係證人甲○○○刪除劃掉受款人欄，囑請被告丁○○轉交予被告黃毓昕
    ，則告訴人乙○○（按告訴人乙○○與證人林景輝、甲○○○二人屬父母子女關係，且證人林景輝、甲○○○二人均有
    親自參與大眾皮包廠之營運）又豈會於一月餘後，旋具狀告
    訴被告丁○○涉犯刑法偽造有價證券之罪嫌？
  (九)又被告丁○○有將系爭支票交付不知情之其友黃毓昕（原審
    卷第三卷第二二○頁），並由黃毓昕設於安泰銀行之帳戶託
    收，業如前述，堪認，被告丁○○有行使偽造有價證券之意
    圖甚明，是被告丁○○此部分之犯行，堪予認定。
二、關於犯罪事實二偽造文書部分：訊據被告丁○○對於伊有於
    九十年一月十日前去台中市○○路一四八巷二六號向大眾皮
    包廠客戶「育欣才藝中心」之負責人張廖雪美收取八千元之
    貨款，復於張廖雪美所提出之乙紙台中市第十一信用合作社
    轉帳支出傳票上簽載署名為「張淑美」之署押乙枚及日期「
    1/11」，並將該紙轉帳支出傳票向張廖雪美提出行使等節，
    業據被告丁○○於偵查中、原審審理中及本院上訴審、本次
    審理中均坦承不諱（偵查卷第二八四頁反面、原審卷第三卷
    二二五頁、本院更二審審理筆錄），惟辯稱：因伊前於八十
    九年十月三十一日先行代墊該才藝中心之貨款，大眾皮包廠
    即出具對該才藝中心之出貨單，由伊前去收取該筆款項，以
    抵償伊先前所代墊之數額；且因證人林景輝等人於伊收款之
    前，有找人對伊恐嚇，伊因懼怕，始不敢簽載自已之姓名，
    況姓名稱作「張淑美」之人為數甚夥，故伊簽載署名為「張
    淑美」之署押，實不足以生損害於公眾及他人云云。惟查：
  (一)被告丁○○確有於九十年一月十一日前去台中市「育欣才藝
    中心」，向該中心之負責人張廖雪美收取八千元，並在張廖
    雪美所提出之乙紙台中市第十一信用合作社轉帳支出傳票上
    簽載署名為「張淑美」之署押乙枚及日期「1/11」，並將該
    紙轉帳支出傳票向張廖雪美提出行使等情，業據證人張廖雪
    美於檢察署九十一年三月八日詢問及原審九十二年十二月十
    九日審理時結稱綦詳（偵查卷第三○三頁反面、第三○四頁
    ，原審卷第三卷第六六頁至第七十頁），並有台中市第十一
    信用合作社轉帳支出傳票乙紙在卷足憑（偵查卷第一九八頁
     ），足認被告丁○○此部分所供與事實相符，應堪採信。
  (二)又大眾皮包廠之簽收簿第七二頁最後一行固有記載「喬登－
    無色金秀」，「8000」；「喬登－吉登」，「8000」，且證
    人丙○○並於該頁之折扣欄簽載一「貞」字，惟此乃因八十
    九年十一月中旬，被告丁○○未前去大眾皮包廠上班，嗣證
    人林景輝等人與被告丁○○在嘉義市市議員戊○○處協調時
    ，被告丁○○始交出簽收簿及傳票，證人丙○○始在戊○○
    議員處以傳票總額逐筆對照簽收簿金額，並在簽收簿上簽名
    ，然證人丙○○確未收到八十九年十月三十一日「喬登美語
    」（按該筆貨品「育欣才藝中心」係由喬登美語統一向大眾
    皮包廠訂購，原審卷第三卷第六七頁）所訂購之八千元貨款
    ，業據證人丙○○於檢察署九十一年一月二十八日詢問時證
    稱在卷（偵查卷第二九○頁反面、第二九一頁正面），且證
    人甲○○○於簽收簿上，僅有簽署其姓名「芳玉」之部分，
    始有收到款項，而證人丙○○僅有核對傳票乙節，亦據證人
    甲○○○於檢察署九十一年一月二十八日詢問時證稱無訛（
    偵查卷第二九一頁）。足見，被告丁○○辯稱伊業於八十九
    年十月三十一日先行代墊「育欣才藝中心」之貨款云云，應
    無足憑，且係被告丁○○為了卸責所為避重就輕之詞，其所
    辯核與常情亦不符，不足採信。
  (三)再被告丁○○果有於八十九年十月三十一日先行代墊「育欣
    才藝中心」之貨款，則伊為何於九十年一月十一日前去向張
    廖雪美收取貨款時，未敢簽載自己之姓名？為何要偽簽他人
    之姓名？為何伊於檢察署九十一年一月二十八日詢問時，未
    敢供認「張淑美」該姓名，係伊所簽署？反辯稱，係伊另乙
    位稱作「張淑美」之友人所簽署（偵查卷第二八四頁反面）
    ？
  (四)又證人林景輝等人是否有找人前去對被告丁○○恐嚇，被告
    丁○○並未提出任何證據方法供本院調查，是被告丁○○此
    部分所辯，亦係為了推卸責任所為編造之詞，況縱認林景輝
    等人苟有找人前去恐嚇，亦與被告丁○○偽簽「張淑美」之
    署押無何關連，益見，被告丁○○所辯，實無足取。
  (五)又被告丁○○於台中市第十一信用合作社轉帳支出傳票上偽
    簽署名為「張淑美」之署押，足以使人誤認該筆款項係由「
    張淑美」前去收取，且大眾皮包廠對於「育欣才藝中心」之
    貨款債權業已消滅，其行為結果，自足以生損害於大眾皮包
    廠及署名為「張淑美」之人。
  (六)又刑法處罰行使偽造私文書罪之主旨，重在保護文書公共之
    信用，非僅保護制作名義人之利益，故所偽造之文書，如足
    以生損害於公眾或他人，其罪即應成立，不問實際上有無制
    作名義人其人，縱令制作文書名義人係屬架空虛造，亦無妨
    於本罪之成立。最高法院三十一年上字第一五○五號判例可
    資參照。足見，無論被告丁○○所捏造之「張淑美」是否確
    有其人，參諸上開最高法院判例意旨，仍無解於被告丁○○
    之偽造文書罪責。堪信，被告丁○○辯稱，姓名稱作「張淑
    美」之人為數甚夥，故伊簽載署名為「張淑美」之署押，實
    不足以生損害於公眾及他人云云，要無足取。故被告丁○○
    此部分之犯行，亦堪認定。
貳、關於論罪法條部分：
一、新舊法比較：查被告行為後，刑法已於九十四年二月二日修
    正公布，並於九十五年七月一日生效施行。茲比較本案所涉
    新舊刑法：
  (一)修正前刑法第33條第5款規定：「罰金：1元以上。」修正後
    該款規定「罰金：新台幣1000元以上」，是比較新舊法結果
    ，以舊法較有利於行為人。
  (二)關於罰金刑貨幣單位由銀元修正為新臺幣之法律適用，因九
    十五年七月一日修正公布施行之刑法施行法第一條之一增訂
    「（第一項）中華民國九十四年一月七日刑法修正施行後，
    刑法分則編所定罰金之貨幣單位為新臺幣。（第二項）九十
    四年一月七日刑法修正時，刑法分則編未修正之條文定有罰
    金者，自九十四年一月七日刑法修正施行後，就其所定數額
    提高為三十倍。但七十二年六月二十六日至九十四年一月七
    日新增或修正之條文，就其所定數額提高為三倍」，為罰金
    罰鍰提高標準條例第一條前段之特別規定，經查刑法第二百
    八十四條第一項後段自七十二年六月二十六日（即罰金罰鍰
    提高標準條例修正公布日）迄今未修正，其罰金之法定刑各
    為「一千元」、「三百元」、「三百元」（貨幣單位均為「
    銀元」），再依罰金罰鍰提高標準條例第一條前段規定罰金
    刑提高十倍各為「銀元一萬元」、「銀元三千元」、「銀元
    三千元」，依現行法規所定貨幣單位折算新台幣條例規定折
    算各為「新臺幣三萬元」、「新臺幣九千元」、「新臺幣九
    千元」；又於刑法施行法第一條之一施行日（即九十五年七
    月一日）後，刑法所定罰金之貨幣單位改為「新臺幣」，就
    其所定數額提高三十倍，亦各為「新臺幣三萬元」、「新臺
    幣九千元」、「新臺幣九千元」，是刑法施行法第一條之一
    施行後，罰金刑貨幣單位雖有「銀元」、「新臺幣」之更異
    ，惟適用結果之罰金額度則無二致，就罰金法定刑提高之「
    刑罰權規範內容」並無利或不利變更，自不生新舊法之比較
    問題，惟應適用具特別法性質之刑法施行法第一條之一規定
    。
  (三)牽連犯部分：被告行為後，刑法刪除第五十五條關於牽連犯
    之規定。本件被告所犯上開、等罪具有牽連犯之關係，依修
    正前即行為時之規定，應從一重之罪處斷；依修正後之刑法
    既已刪除牽連犯之規定，則所犯上述各罪應依數罪併罰之規
    定分論併罰。比較新舊法之規定，修正後之新法規定對被告
    較不利，依刑法第二條第一項本文之規定，應適用行為時之
    法律，即適用修正前刑法第五十五條牽連犯之規定，從一重
    處斷。
  (四)刑法第五十一條第五款原規定多數有期徒刑合併應執行之刑
    不得逾二十年，刑法九十五年七月一日修正施行後，提高合
    併應執行之最高度刑期為三十年，又定執行刑為科刑規範事
    項，自有就新舊法比較必要（最高法院九十五年第八次刑事
    庭會議決議參照），比較後適用最有利於行為人之舊法。
二、關於犯罪事實一偽造有價證券部分：
    核被告丁○○此部分所為係犯刑法第二百零一條第一項之意
    圖供行使之用而偽造有價證券罪。又被告偽造有價證券後復
    持以行使，其行使行為吸收於偽造行為之中，衹應論以偽造
    罪，且其偽造有價證券內所盜蓋之印文，為構成證券之一部
    ，為偽造之階段行為，均應包括於偽造有價證券之內，並不
    生牽連或想像競合之問題（最高法院三十一年上字第八八號
    判例可資參照）。
三、關於犯罪事實二偽造文書、詐欺部分：按刑法上之偽造署押
    罪，係指單純偽造簽名、畫押而言，若在制式之書類上偽造
    他人簽名，已為一定意思表示，具有申請書或收據等類性質
    者，則係犯偽造文書罪，最高法院八十五年度台非字第一四
    六號判決可資參照。又被告丁○○在台中市第十一信用合作
    社轉帳支出傳票該制式文書上偽簽「張淑美」署押，已為一
    定意思表示，足以知悉係表示由「張淑美」名義出具受領貨
    款之證明，具有收據之性質，此與事先在印妥內容之收據上
    偽簽他人姓名之情形，無分軒輊，當然屬於刑法第二百十條
    所稱之私文書。是核被告丁○○此部分所為係犯刑法第三百
    三十九第一項之詐欺取財罪及同法第二百十六條、第二百十
    條之行使偽造私文書罪，又被告丁○○所犯上開二罪，有方
    法、結果之牽連關係，應依修正前刑法第五十五條之規定，
    從一重之行使偽造私文書罪處斷。至於起訴書認被告丁○○
    收取「育欣才藝中心」負責人張廖雪美之八千元現款，係犯
    刑法第三百三十六條第二項之業務侵占罪，固非無見。惟查
    ，被告丁○○業於八十九年十一月六日離職，此節業據被告
    丁○○於原審九十二年十二月十九日審理時供認在卷（原審
    卷第三卷第八四頁），及證人甲○○○於原審九十二年十二
    月十九日審理時結稱綦詳（原審卷第三卷第一三二頁），故
    被告丁○○於九十年一月十一日前去向「育欣才藝中心」負
    責人張廖雪美收取該八千元貨款時，應非基於業務上之身份
    而前去收取，而係向張廖雪美誆稱伊為大眾皮包廠之收款員
    ，致使張廖雪美因此陷於錯誤而交付該八千元貨款，是該部
    分所為於評價上應論以普通詐欺罪，而非業務侵占罪。再該
    部分公訴人起訴法條固或難謂無誤，惟因起訴之基本社會事
    實同一，且其構成犯罪事實，業經被告丁○○充分辯論，無
    害其防禦權之行使，本院自得變更起訴法條，併此敘明。
四、被告丁○○所犯上開刑法第二百零一條第一項之偽造有價證
    券罪及刑法第二百十六條、第二百十條之行使偽造私文書罪
    ，上開二罪，犯意各別，行為互殊，應予分論併罰。公訴人
    認被告丁○○所犯上開二罪間亦有牽連犯裁判上一罪之關係
    ，尚有未洽，併此敘明。
五、原審予以論罪科刑，並對被告丁○○量處有期徒刑三年六月
    （業務侵占）、三年六月（偽造有價證券）、七月（偽造私
    文書），固非無見。惟查：（一）公訴人所起訴被告丁○○
    涉嫌業務侵占部分，尚無法證明被告丁○○有此部分罪嫌，
    惟原審仍就此部分論罪科刑，即有未洽（詳後詳）。（二）
    又被告行為後，刑法已於九十五年七月一日修正施行，有關
    罰金、定執行刑部分已有修正，另牽連犯部分已廢除，原審
    未及比較新舊法以適用最有利於行為人之法律，亦有未洽。
    （三)又原審就被告於事實欄二所犯之刑法第216條、第210
    條、第339條之罪，量處之徒刑未逾有期徒刑1年6月，且其
    犯罪時間在96年4月24日以前，合於中華民國96年罪犯減刑
    條例之減刑條件，原審未及減刑，即有未洽。被告上訴意旨
    猶執前詞，雖坦承有偽造署押犯行，但否認有偽造有價證券
    、偽造文書等犯行，則為無理由，及原判決既有可議，自應
    由本院將原判決關於被告丁○○部分撤銷改判。爰審酌被告
    丁○○身為大眾皮包行會計，竟貪圖利益，意圖偽偽造支票
    四萬九千二百十五元兌現，並偽簽「張淑美」署押詐取大眾
    皮包行客戶之八千元款項及犯罪後猶飾詞卸責，犯罪後態度
    不佳等一切情狀，爰分別量處如主文第二項所示之刑，以資
    懲儆。又按偽造之有價證券，不問屬於犯人與否，沒收之；
    偽造之署押，不問屬於犯人與否，沒收之，刑法第二百零五
    條、第二百十九條分別定有明文。又偽造他人之印文及署押
    ，雖為偽造私文書行為之一部，不另論以刑法第二百十七條
    第一項之罪，但所偽造之此項印文署押，則應依同法第二百
    十九條予以沒收。最高法院四十七年台上字第八八三號判例
    可供參照。故被告丁○○所偽造之系爭支票，自應依刑法第
    二百零五條之規定沒收之，至被告丁○○所偽造該枚署名「
    張淑美」之署押，雖組成為偽造私文書行為之一部，不另論
    以刑法第二百十七條第一項之罪，但其所偽造之該枚署押，
    參諸上開說明，則仍應依同法第二百十九條予以沒收，併此
    敘明。
六、又被告丁○○於事實欄二所犯之刑法第216條、第210條、第
    339條之罪，量處之徒刑未逾有期徒刑一年六月，且其犯罪
    時間在96年4月24日以前，合於中華民國96年罪犯減刑條例
    之減刑條件，就偽造文書部分，依法減其宣告刑二分之一為
    有期徒刑參月又拾伍日，並與不符減刑條例之偽造有有價證
    券部分定其應執行刑。
乙、被告丁○○不另為無罪諭知部分：
一、公訴意旨另謂：
  (一)被告丁○○（係大眾皮包廠之會計，87年7月到職，89年11
    月6日離職）與被告黃毓昕共同基於意圖為自己不法所有之
    犯意聯絡，自89年1月15日起至同年10月止，連續將大眾皮
    包廠客戶郵寄至由被告丁○○負責收受入帳之貨款支票合計
    51紙（如附件一），共計新台幣二百三十七萬八千一百零五
    元，以變易持有為所有之意思，分別交由被告黃毓昕，或由
    丁○○親自存入其2人設於安泰商業銀行嘉義分行（以下簡
    稱安泰銀行）帳戶內，予以侵占入己（其中附件一編號1至
    編號49之49紙支票係存入被告黃毓昕0000000000
    00－00帳戶，編號50、51之2紙支票則係存入被告丁○○000000000000－00帳戶，計存入被告黃毓
    昕帳戶之支票款項為二百三十二萬四千一百零五元，存入被
    告丁○○帳戶內之支票款項為五萬四千元）。因認被告丁○○於上部分與黃毓昕 (按本件黃毓昕業經判決無罪確定)涉
    有刑法第336條第2項業務侵占罪嫌云云。
  (二)大眾皮包廠為供客戶郵匯貨款，乃於嘉義市○○路郵局開設
    大眾皮包廠負責人乙○○帳戶及借用被告丁○○名義開設另
    一帳戶，豈知被告丁○○與黃毓昕復承繼前開意圖為自己不
    法所有之概括犯意聯絡，於89年6月間至同年11月間止，利
    用被告丁○○保管大眾皮包廠乙○○及被告丁○○本人印鑑
    之機會，未經大眾皮包廠之同意，盜用大眾皮包廠及負責人
    乙○○之印章，偽造提款單持之盜領上開郵局2帳戶內之匯
    款，共計二百六十一萬三千零七十七元（詳附件二），予以
    侵占入己。因認被告丁○○與黃毓昕 (按本件黃毓昕業經判
    決無罪確定)另涉有刑法第336條第2項之業務侵占罪嫌，及
    同法第216條、第210條之行使偽造私文書罪嫌云云。
  (三)被告丁○○與黃毓昕於89年12月間及90年1月間，至台中市
    向大眾皮包廠客戶「陳平才藝中心」之徐淑莉收取貨款各一
    萬八千元共三萬六千元，詎被告丁○○明知其僅先行代墊「
    陳平才藝中心」之貨款一萬一千七百四十六元，業經乙○○
    之母甲○○○於89年10月1日之簽收簿中簽認，竟基於變造
    私文書及意圖為自己不法所有之犯意，將上開業務中經簽認
    之簽收簿「陳平」欄，將金額「１１７４６」變造塗改為「
    ３６０００」，而將扣除代墊後之餘額二萬四千二百五十四
    元予以侵占入己，未交還大眾皮包廠，因認被告丁○○、黃
    毓昕 (按本件黃毓昕業經判決無罪確定)另犯刑法第336條第
    2 項之業務侵占罪及同法第216條、第215條、第210條之行
    使變造業務上私文書等罪嫌云云。
二、按犯罪事實應依證據認定之，無證據不得認定犯罪事實。又
    不能證明被告犯罪者，應諭知無罪之判決，刑事訴訟法第
    154條第2項、第301條第1項分別定有明文。次按認定不利於
    被告之事實，須依積極證據，苟積極證據不足為不利於被告
    事實之認定時，即應為有利於被告之認定。再事實之認定應
    憑證據，如未能發現相當證據，或證據不足以證明，自不能
    以推測或擬制之方法，以為裁判基礎；另認定犯罪事實所憑
    之證據，雖不以直接證據為限，間接證據亦包括在內，然無
    論直接或間接證據，其為訴訟上之證明，須於通常一般之人
    均不致於有所懷疑，而得確信其為真實之程度者，始得據之
    為有罪之認定，倘其證明尚未達到此一程度，而有合理性懷
    疑之存在時，即無從為有罪之認定（最高法院30年上字第
    816號、30年上字第1831號、40年臺上字第86號、76年臺上
    字第4986號判例參照）。又刑事訴訟法第161條已於91年2月
    8日修正公布，其第1項規定：檢察官就被告犯罪事實，應負
    舉證責任，並指出證明之方法。因此，檢察官對於起訴之犯
    罪事實，應負提出證據及說服之實質舉證責任。倘其所提出
    之證據，不足為被告有罪之積極證明，或其指出證明之方法
    ，無從說服法院以形成被告有罪之心證，基於無罪推定之原
    則，自應為被告無罪判決之諭知，最高法院92年臺上字第
    128號亦著有判例可參。另告訴人之告訴，本以使被告受刑
    事訴追為目的，故其陳述是否與事實相符，自應調查其他證
    據，以資審認，苟其所為攻擊之詞，尚有瑕疵，則在此瑕疵
    未予究明以前，即不能遽採為斷罪之基礎（最高法院52年度
    台上字第1300號、61年度台上字第3099號判例要旨參照）。
三、公訴人認被告丁○○與黃毓昕2人涉犯上開業務侵占、偽造
    文書等犯行固據提出：告訴人乙○○之供述，支票正、反面
    影本、郵政劃撥儲金提款單、現金收入傳票、安泰商業銀行
    嘉義分行存款往來明細表、郵政劃撥儲金對帳單、借用証、
    簽收簿、台中市第十一信用合作社轉帳支出傳票，証人林景
    輝、甲○○○、丙○○、江熙哲、戊○○、吳土井、徐淑莉
    、張廖雪美等人之證詞、及法務部調查局91年3月8日調科貳
    字第09100103720號函為其依據。惟訊據被告丁○○則堅決
    否認此部分業務侵占等犯行，辯稱：
  (一)關於上開一之(一)部分：因被告丁○○與黃毓昕2人和證人林
    景輝、甲○○○2人有借貸關係存在，其2人為償還款項始交
    付如附件一所載之該51紙支票以供抵償，且告訴人乙○○告
    訴侵占之支票張數甚多，伊等苟有侵占之舉，告訴人乙○○
    或其家人豈有可能全然不知，又大眾皮包廠89年間之營業金
    額僅有1千多萬元，伊等果有侵占之犯行，焉有可能前後橫
    亙9月餘，全未被察覺，實違常情。
  (二)關於上開一之(二)部分：對於附件二部分除提款人欄記載為證
    人甲○○○，係證人甲○○○前去提領外，餘為被告丁○○
    與黃毓昕2人前去提領之事實並不爭執（其中附件二編號7之
    1、24之2、96之1、101、102該5筆，係黃毓昕、丁○○2 人
    共同前去提領、其餘均為丁○○前去提領），惟堅詞否認有
    行使偽造私文書及業務侵占之犯行，辯稱：不得以郵局提領
    之金額與現金傳票上之金額不一，即遽謂金額不符之部分，
    係被告丁○○與黃毓昕2人所侵占，且伊等係受證人甲○○○指示或業務需要，始前去郵局提款等語。
  (三)關於上開一之(三)部分，對於被告丁○○確有前去向「陳平才
    藝中心」負責人徐淑莉收取三萬六千元貨款，且大眾皮包廠
    簽收簿第69頁第5行之帳目，確為伊所塗改乙節（見原審卷
    三第135頁92年12月19日審判筆錄、同卷第222頁93年4月7日
    審判筆錄）並不爭執，惟前開大眾皮包廠簽收簿客戶「陳平
    」之三萬六千元，係證人甲○○○於89年10月1日簽收前業
    已塗改完畢，並非伊事後所擅自變造，且證人甲○○○於89
    年10月1日簽收時，即已收取伊所代墊之三萬六千元等語。
四、關於上開一之(一)部分：經查
  (一)被告丁○○所收客票均經告訴人甲○○○簽收，大眾皮包廠
    客戶掛號郵寄之支票有部分是其他員工所收，且證人甲○○○確有簽收附表一客票，且甲○○○會持大眾皮包廠之客票
    週轉，有向黃毓昕借過錢，被告丁○○將收受客票計算完畢
    後，需交甲○○○簽收保管等情，業據證人甲○○○於原審
    審理時證述明確（見原審卷二第296、297頁，卷三第24至25
    頁、第30頁）；且如附件一所示之51張支票，其中編號51之
    支票係以丁○○為受款人，又其中有18張屬載明受款人為「
    大眾皮包廠」或「大眾皮包廠─乙○○」之支票，如未經背
    書轉讓，如何能於被告丁○○與黃毓昕2人之安泰銀行帳戶
    內提示，又如後述大眾皮包廠之印鑑章均由甲○○○保管，
    則系爭支票既均甲○○○簽收保管，若未經其以所持有之印
    鑑背書，而持向被告借款或指示被告存入代收簿，衡情被告
    並無法取得附表一之客票將之兌現甚明。
  (二)參以系爭支票多達51張，並均存入被告黃毓昕及丁○○2人
    設於安泰銀行帳戶兌付（編號1-49係存入黃毓昕帳戶，共計
    2,324,105元，編號51、51係存入丁○○帳戶，共計54,000
    元），告訴人乙○○若無同意或授權，實難想像被告丁○○
    與黃毓昕2人會將數量達51張且金額合計200多萬元之客票，
    均存入被告丁○○與黃毓昕2人之帳戶內兌現？何況被告丁○○兌付之時間前後長達9月之久，大眾皮包廠89年間之營
    業金額僅有1千多萬元（見原審卷三第168頁所附之營利事業
    所得稅結算申報書），告訴人乙○○竟全然未發現及察覺？
    且證人林景輝及大眾皮包廠於安泰商業帳戶皆遭凍結，有安
    泰商業銀行92年11月14日安家字第9270419號函可參（見原
    審卷二第117頁），則自89年1月31日起至同年9月10日止達
    九個月之久，告訴人乙○○竟未發現客票未存入帳戶，顯違
    經驗法則。
  (三)證人林景輝確有向黃毓昕借錢，利息並由甲○○○與黃毓昕
    商談乙節，亦據證人林景輝於原審審理時供證無誤（見原審
    卷二第271、278、279頁），另證人甲○○○亦坦承與被告
    黃毓昕與丁○○2人間確有借貸之關係（原審卷一第24頁91.
    5.13原審筆錄），參以，證人陳慧君於原審審理時具結證稱
    ，其有見過黃毓昕開票借予證人林景輝、甲○○○2人，且
    該紙支票之金額為90餘萬元乙情屬實（見原審卷三第206頁
    、第207頁）。且告訴人乙○○亦證稱：知證人林景輝、甲○○○與黃毓昕有借貸之情事（原審卷一第24頁）。綜上(一)
    (二)(三)，堪證黃毓昕與證人林景輝、甲○○○間確有借貸關係
    。
  (四)關於黃毓昕與證人林景輝、甲○○○間之借貸金額，證人林
    景輝夫婦於原審訊問時自承向黃毓昕借有100萬、50萬、39
    萬、59萬元（91. 12.23訊問筆錄，見原審卷一第64、66頁
    ）；證人甲○○○於91年1月13日證述：曾分別向丁○○、
    黃毓昕借款80萬及30萬元（見原審卷一第73-74頁）；同年
    12月19日再證稱：尚有一筆94萬元借款（見原審卷三第17
    頁）。再參考黃毓昕提出乙紙其設於安泰銀行提領720萬元
    之明細資料（見原審卷第一卷第203頁），88.11.5、89.6.
    26、89.8.25轉帳紀錄（見偵查卷第120、126、127頁），及
    於89.3.8、8.14分別提領42萬及90萬借予林景輝，且林景輝
    並開立票據交予黃毓昕（見原審卷一第153頁至155頁）。證
    人林景輝夫婦和黃毓昕間之借貸金額，明顯已逾雙方嗣後協
    議時之金額189萬元（扣除5萬元票款後為184萬元）；參以
    由黃毓昕帳戶提示之卷附49紙支票之金額合計為二百三十二
    萬四千一百零五元，從而雖證人江熙哲、吳土井、戊○○證
    稱黃毓昕與證人林景輝夫婦雙方協議時之金額為184萬元，
    然此部份證詞僅能證明證人林景輝、甲○○○與黃毓昕經協
    調後由證人林景輝、甲○○○承認積欠黃毓昕之債務金額為
    184萬元，對於雙方之原始債權債務之金額並無法證明，從
    而此部份證人之證詞亦不得遽認黃毓昕與證人林景輝夫婦間
    之債權債務金額為184萬元，足認雙方協議所得之金額184
    萬元，並非總借貸之金額至明。
  (五)雖黃毓昕於原審審理中先供稱，林景輝、甲○○○借款大約
    二百多萬元，嗣改稱大約九百多萬元，又改稱4百多萬元（
    一審卷(一)第23頁、卷(二)第248頁、卷(三)第230頁）；經查如前
    述，由黃毓昕帳戶提示之卷附49紙支票之金額合計為二百三
    十二萬四千一百零五元，則黃毓昕以提示支票金額略稱借貸
    二百多萬元，尚非全然無據，且黃毓昕於原審審理中提出另
    提款700多萬元之銀行帳戶明細，以為其借款之依據，又4百
    多萬元則為前揭提示金額加上雙方和解之金額，參以如前所
    述，證人林景輝、甲○○○對於與黃毓昕間之借款金額亦無
    法敘明，此皆肇因雙方於借貸當時均未提出借款資料，從而
    尚不得以黃毓昕未能明確敘述借款之正確金額，即為被告丁○○等不利之推定。
  (六)另丁○○於偵查中供稱如原判決附件一編號1至編號49之支
    票，係甲○○○簽收客票所交給，由其轉交黃毓昕作為清償
    欠黃毓昕之債務（偵查卷第239頁反面、第240頁正面），於
    第一審審理中則供稱其僅有交付幾紙支票予黃毓昕，其餘之
    數十紙支票係林景輝、甲○○○親自交予黃毓昕以供調現（
    第一審卷(三)第73頁、第216頁）；又丁○○於偵查中供稱，
    如附件一編號50、51該二紙支票，係林景輝、甲○○○調現
    所交付（偵查卷第115頁、第147頁），於第一審審理中則改
    稱上開二張支票係因大眾皮包廠及林景輝、甲○○○之帳戶
    被凍結，為能領出票款，始借用其帳戶存入，支票兌現後，
    其已提領現款交予甲○○○（第一審卷(三)第83頁）。又被告
    丁○○等於偵查中係供稱，林景輝、甲○○○於88年間向黃
    毓昕借款，一直換票，才於89年10月間交付面額分別為50萬
    元、50萬元及59萬元之支票3張，林景輝、甲○○○係積欠
    黃毓昕184萬元、積欠丁○○80萬元（偵查卷第240頁），另
    黃毓昕於第一審審理中供稱除林景輝、甲○○○交付之上開
    三紙支票外，林景輝、甲○○○二人均係持客票前來調借，
    且所交付之客票均有兌現（第一審卷(一)第65頁）。與被告丁○○與黃毓昕等於原審審理中辯稱上開51張客票係林景輝、
    甲○○○為償還借款始交付等語（原判決正本第8頁），亦
    不相符，雖被告丁○○與黃毓昕等就林景輝、甲○○○借款
    金額、上開五十一張客票交付原因，又何人交付黃毓昕，其
    中二張支票交付原因，前後供述不一；惟查如前述，關於證
    人林景輝、甲○○○與黃毓昕間之借款金額，因雙方於借貸
    當時均未提出借款資料，從而黃毓昕與證人林景輝、甲○○○均未能明確敘述確實借款金額及交付票據之原因，雙方供
    述均有前後不一之情形，參以如附件一所示51紙支票兌現之
    日期前後時間長達9月之久，經送鑑定結果不能排除或為償
    還借款，或為委託代收之可能（如後述(三)），從而不能以被
    告丁○○與黃毓昕就系爭票據交付之原因前後敘述歧異，即
    為被告丁○○不利之推定。
  (七)參以本件經送請建和聯合會計師事務所鑑定結果，認「大眾
    皮包廠在提起告訴前夕當時財務缺口相當大，於了88年10月
    28 日最後一筆銀行借款之後，銀行體系之來源已盡（例如
    擔保品額度無法再借出款項），因此轉而向民間友人借款，
    因此，88年11月5日林景輝向黃毓昕借得100萬元，應係眾多
    借款中的一筆而已。又此一借得之100萬，係避免當日跳票
    之窘境。因此可見林景輝與大眾皮包廠的財務狀況於88年下
    半年即甚差，89年5月2日之後更必須面對銀行一連串的的催
    收與查封，其財務狀況至少一直持續到89年底尚未脫離困境
    。…又甲○○○每天在公司，所以只要支票進來即予簽字收
    下故每天達二三次。89年度因為財務困難，故全年客票送銀
    行託收者約只14張，…，故不論長短期之客票，只要能夠取
    得資金，均用以周轉。因此，在黃毓昕帳戶中兌現的49張客
    票，有甚高比率是遠期票（超過15天者占75%以上），表示
    遠期票除向吳土井周轉外也向黃毓昕周轉取得；短期票的部
    分，因吳土井不收，乃轉而向黃毓昕周轉，因此由黃毓昕同
    日託收的支票當中，也才會有長短期客票同時託收的情形（
    例如89/03/28簽收編號15與16兩張客票，3/30均於黃之帳戶
    託收，其中編號15到期日3/25屬於短期票；編號16到期日
    4/15 ，屬於中長期票。又如4/10託收的六張客票，編號18
    於4/8 經甲○○○簽收，到期日為4/15，屬於七天的短期票
    ；其餘五張編號17、19、20、22、23則屬於超過20天的長期
    票。）…因此甲○○○簽收後保管的客戶支票，在其授意之
    下，少部分送託收，大部分向吳土井融通，一部分則作為向
    黃毓昕借款之用。因此，存入黃毓昕帳戶中的49張客票係因
    甲○○○及林景輝向黃毓昕借款而產生；存入丁○○帳戶中
    的2張客票只是委託代收，且已返還，並無侵占」等情，有
    建和聯合會計師事務所鑑定報告1份在卷足參。足認被告丁○○此部分所辯，應可採信。
  (八)雖告訴人乙○○證稱：並無同意或授權證人林景輝、甲○○○2人持公司客票抵償欠款云云（偵查卷第114頁反面、190
    、260頁）。顯見告訴人乙○○所證，殊違常理，尚難採為
    不利於被告丁○○之認定。
  (九)雖甲○○○證稱：寄來之支票均在被告丁○○保管中，且實
    際上客戶究有郵寄幾紙支票，其亦並不知情，僅根據被告丁○○登載之簽收簿加以核對而已，另客戶亦無打電話或以其
    他方式確認公司有無收到支票云云。以附合告訴人乙○○所
    稱：客戶所郵寄之每張支票面額率皆僅有幾萬元，甚或僅有
    1 萬元，金額不大，對之侵占不易察覺云云。惟證人林景輝
    、甲○○○為告訴人乙○○之父母，且實質與被告丁○○與
    黃毓昕之間有債務關係，亦係指示被告丁○○持客票向黃毓
    昕調現之人，其等證詞難免因與被告丁○○間之借貸糾紛，
    致其等證詞有所增減、匿飾。是以證人林景輝、甲○○○所
    為之證詞，證明力難謂無疑。
五、關於上開一之(二)部分，經查：
  (一)就此部分，公訴人固提出郵政劃撥儲金提款單146紙（見偵
    查卷第11頁至第62頁）、現金收入傳票52紙（見偵查第63頁
    至第84頁），郵政劃撥儲金對帳單12紙（偵查卷第226頁至
    第237頁）為憑。然查，其中如附件二編號8、22、23、25、
    34 、38、39、41、44、46、55、60、61、81、82、85該16
    筆，傳票上簽收之金額，均較郵局提領之金額為多，參以告
    訴人乙○○於原審93年4月7日審理時亦陳稱，此一情形可能
    是外務收取公司客戶貨款、亦有可能係先前提領之款項，未
    予入帳，嗣積累一定時日後再交付入帳（見原審卷三第231
    頁至233頁）等情。顯見，郵局提領之金額，本即不一定會
    與現金支出傳票上之金額相符，且被告丁○○所提領之金額
    ，亦不一定即於提領當日入帳，亦有可能積累一定時日後再
    交付入帳。
  (二)又大眾皮包廠除被告丁○○得自郵局帳戶提領現金外，證人
    甲○○○亦有自郵局帳戶提領之情形，有附件二之對照表可
    參，另觀諸附件二編號68該欄，證人甲○○○當日提領之款
    項為六十六萬一千元，然入帳之金額僅有四萬七千元，編號
    87該欄，證人甲○○○提領之金額為二十四萬七千三百元，
    入帳之金額僅有九萬七千三百元等情，足認大眾皮包廠自郵
    局帳戶提領現款後，應有可能因其他支出或其他因素，而未
    全部入帳，否則如一有不符，即謂係被告丁○○所盜領侵占
    ，則依此邏輯推論，豈非謂證人甲○○○亦有盜領侵占之可
    能，是徒以提領之金額與現金收入傳票上之金額不一，即謂
    該不符之部分係被告丁○○所盜領侵占，尚嫌率斷。
  (三)參以卷附之52紙現金收入傳票，係被告丁○○於89年11月中
    旬，在嘉義市議員戊○○處始提交出來，業據證人甲○○○
    於原審92年12月29日審理時結稱綦詳（見原審卷三第104 ）
    ，若被告丁○○果有盜領侵占郵局儲金乙情，則伊為何願於
    是日提交現金收入傳票，供告訴人乙○○等人核對查知該情
    ，而自曝犯行？此部分被告所辯，亦堪採信。
六、關於上開一之(三)部分，經查：
  (一)公訴人固提出簽收簿第69頁第五行客戶「陳平」金額欄之三
    萬六千元係經塗改為據，惟證人丙○○於原審92年12月19日
    審理時具結證稱：其簽載簽收簿時，亦曾發覺有立可白塗改
    之情，且登載數字本即會繕寫錯誤等語（見原審卷三卷第60
    頁）；又證人甲○○○於同日審理時亦證稱「（立可白塗改
    之處，是否係被告丁○○事後所塗改的？不知道，…立可白
    塗改之處，不知道何時塗改的（原審卷三卷第132頁）等語
    ；另觀之告訴人乙○○所提簽收簿第69頁至第74頁該6頁，
    均有經立可白塗改情形，其中證人甲○○○及丙○○亦加以
    簽載者，即達11筆之多（證人甲○○○簽載者有7次，證人
    丙○○簽載者有4次），從而以此遽認大眾皮包廠簽收簿第
    69頁第五行客戶「陳平」之三萬六千元，係被告丁○○事後
    所擅自塗改，實非無疑。
  (二)至法務部調查局91年3月8日調科貳字第09100103720號鑑定
    通知書之鑑定結果欄固認：「甲類鑑定資料36000字跡經檢
    視結果，遭塗改前之字跡為11746」，惟此情僅得認為大眾
    皮包廠簽收簿第69頁第5行有塗改之情形而已，尚難據此率
    認為該部分簽收簿係被告丁○○事後所擅自塗改。雖證人林
    周芳於原審92年12月19日審理時先具結證稱：於簽載簽收簿
    時，從未發現有立可白塗改之情，且係被告丁○○事後所塗
    改；惟旋又改稱：其簽載簽收簿時，甚少看到有塗改之跡，
    核與前揭簽收簿上有多處塗改處之證物不符，尚無法遽為被
    告不利之認定。
  (三)又證人甲○○○於原審92年12月19日審理時亦具結證稱：其
    簽載過的帳皆必須與被告丁○○對帳，且其確有收到款項始
    會簽名（見原審卷三第33頁、第137頁）等情明確。如前述
    本件既難以證明大眾皮包廠簽收簿第69頁第5行客戶「陳平
    」之三萬六千元，係被告丁○○事後所塗改，且證人甲○○○復確有收到款項始會於簽收簿上簽名，足認系爭三萬六千
    元於證人甲○○○於89年10月1日簽名時，業已收取無訛，
    故而被告丁○○事後縱有前去向「陳平才藝中心」負責人徐
    淑莉收取三萬六千元貨款，惟因被告丁○○業前於89年10月
    1日已交付三萬六千元予證人甲○○○，則被告事後收款之
    行為，即難認有何侵占之情形。
七、此外，公訴人就此部分所舉其他證據，復尚難使本院得確信
    其為真實之程度，而有合理性懷疑之存在，致使無從形成有
    罪之確信，根據「罪證有疑，利於被告」之證據法則，即不
    得遽為不利被告之認定。此外復查無其他積極證據足資證明
    被告丁○○有何公訴人所指之此部分犯行，被告丁○○此部
    分犯罪即屬不能證明，另因公訴人認被告丁○○此部分如果
    成罪，與前開起訴並經本院判決有罪部分，有方法結果之裁
    判上一罪之牽連關係，故就上開部分，爰不另為無罪之諭知
    。
據上論斷，應依刑事訴訟法第369條第1項前段、第364條、第299
條第1項、第300條，刑法第2條第1項前段、第216條、第210條、
第339條第1項、第201條第1項、第205條、第219條、第55條 (
修正前)、第51條第5款 (修正前)、刑法施行法第1條之1，中華
民國96年罪犯減刑條例第2條第1項第3款、第7條、第11條，判決
如主文。
本案經檢察官李傳來到庭執行職務。
中    華    民    國    98    年    5     月    6     日
                  刑事第五庭    審判長法  官  楊明章
                                      法  官  戴勝利
                                      法  官  顏基典
以上正本證明與原本無異。
如不服本判決應於收受送達後10日內向本院提出上訴書狀，其未
敘述上訴理由者，並得於提起上訴後10日內向本院補提理由書（
均須按他造當事人之人數附繕本）「切勿逕送上級法院」。
                                      書記官  呂嘉文
中    華    民    國    98    年    5     月    6     日
【附錄】本判決論罪科刑法條：
中華民國刑法第201條：
意圖供行使之用，而偽造、變造公債票、公司股票或其他有價證
券者，處三年以上十年以下有期徒刑，得併科三千元以下罰金。
行使偽造、變造之公債票、公司股票或其他有價證券，或意圖供
行使之用，而收集或交付於人者，處一年以上七年以下有期徒刑
，得併科三千元以下罰金。
中華民國刑法第216條
行使第210條至第215條之文書者，依偽造、變造文書或登載不實
事項或使登載不實事項之規定處斷。
中華民國刑法第210條
偽造、變造私文書，足以生損害於公眾或他人者，處5年以下有
期徒刑。


司法院資訊處製作；財團法人民間司法改革基金會備份。
